【裁判字號】    90,訴,283
【裁判日期】    920227
【裁判案由】    分割共有物
【裁判全文】
臺灣嘉義地方法院民事判決  九十年度訴字第二八三號
    原      告  乙○○
    訴訟代理人  金宗發律師
    複代理人    廖碧霞
    被      告  丙○○
                甲○○
右當事人間請求分割共有物事件，本院判決如左：
    主      文
兩造共有坐落嘉義縣竹崎鄉○○○段九三一地號、早、面積一．一一一七公頃，同段
九三一之二地號、旱、面積０．一七三四公頃，應合併分割為如附圖所示：同段九三
一之二地號面積０．一七三四公頃全部及同段九三一地號代號Ｂ面積０．三三九二二
公頃分歸原告取得；同段九三一地號代號Ｃ部分面積０．六一五一五公頃分歸被告丙
○○取得；同段九三一地號代號Ｄ部分面積０．一０二五三公頃分歸被告甲○○取得
；同段九三一地號代號Ａ部分面積０．０五四八公頃分歸兩造共同取得以供道路通行
使用，並按應有部分原告十二分之五、被告丙○○二分之一、被告甲○○十二分之一
之比例保持共有。
兩造共有坐落嘉義縣竹崎鄉○○○段九三一之一地號、建、面積０．一七九五公頃應
分割為如附圖所示：代號Ｂ面積０．０六八九六公頃分歸原告取得；代號Ｃ部分面積
０．０八二七五公頃分歸被告丙○○取得；代號Ｄ部分面積０．０一三七九公頃分歸
被告甲○○取得；代號Ａ部分面積０．０一四公頃分歸兩造共同取得以供道路通行使
用，並按應有部分原告十二分之五、被告丙○○二分之一、被告甲○○十二分之一之
比例保持共有。
訴訟費用由被告丙○○負擔二分之一、被告甲○○負擔十二分之一，餘由原告負擔。
    事      實
甲、原告方面：
一、聲明：如主文第一、二項所示。
二、陳述：
（一）坐落嘉義縣竹崎鄉○○○段九三一地號、早、面積一．一一一七公頃，同段九
      三一之二地號、旱、面積０．一七三四公頃，同段九三一之一地號、建、面積
      ０．一七九五公頃三筆土地為兩造所共有，原告應有部分為十二分之五、被告
      丙○○應有部分為二分之一、被告甲○○應有部分為十二分之一。上開土地兩
      造間無不得分割之特約，亦無不能分割之情形，因雙方協議分割不成，依法訴
      請分割。
（二）兩造共有之上開三筆土地，其中九三一、九三一之二地號土地均係農牧用地，
      請求合併分割，九三一之一地號土地為建地，應單獨分割，並均保留一條六公
      尺寬之道路由兩造保持共有，即附圖所示Ａ部分，與原對外道路相銜接，供對
      外通行之用。又九三一之一地號土地上之建物部分由兩造私下解決，不在分割
      範圍。
三、證據：提出土地登記謄本三份、地籍圖一份為證，並聲請勘驗現場。
乙、被告方面：
壹、被告丙○○
  一、聲明：同意依附圖所示之分割方案分割。
  二、陳述：被告丙○○於九三一之一地號土地上有大明製藥廠，該藥廠現仍由被告
      丙○○經營，希望分割時該藥廠無需拆除。同意九三一、九三一之二地號土地
      合併分割，九三一之一、九三一之二地號二筆土地周圍無道路，均需經由九三
      一地號土地與外界通行。建物部分兩造私下解決，不在分割範圍。依附圖所示
      之分割方案分割，Ａ部分於分割後仍保持共有，以供道路通行使用。
貳、被告甲○○
    被告甲○○未於最後言詞辯論期日到場，據其以前到場或具狀之陳述略稱：
  一、聲明：原告之訴駁回。
  二、陳述：被告甲○○就上開三筆土地之應有部分面積甚小，希望出賣應有部分。
      如要分割，應符公平原則，不應分割畸形地予被告甲○○。
    理      由
一、本件被告甲○○未於最後言詞辯論期日到場，核無民事訴訟法第三百八十六條各
    款所列情形，爰依原告之聲請，由其一造辯論而為判決。
二、原告主張：坐落嘉義縣竹崎鄉○○○段九三一地號、早、面積一．一一一七公頃
    ，同段九三一之二地號、旱、面積０．一七三四公頃，同段九三一之一地號、建
    、面積０．一七九五公頃三筆土地（下稱系爭土地）為兩造所共有，原告應有部
    分為十二分之五、被告丙○○應有部分為二分之一、被告甲○○應有部分為十二
    分之一，系爭土地並無因物之使用目的不能分割之情形，兩造對於系爭土地亦無
    不分割之約定，惟就分割方法無法獲得協議之事實，業據原告提出土地登記謄本
    三份、地籍圖謄本一份為證，復為被告所不爭執，堪信屬實。按各共有人得隨時
    請求分割共有物；但因物之使用目的不能分割或契約定有不分割之期限者，不在
    此限、共有物分割之方法，不能協議決定者，法院得因任何共有人之聲請，命以
    原物分配予共有人，或變賣共有物，以價金分配予共有人，民法第八百二十三條
    第一項、第八百二十四條第二項定有明文。原告訴請分割系爭土地，核屬有據。
    查系爭九三一、九三一之二地號土地之共有人及各共有人就該五筆土地之應有部
    分均相同，且地目均為早地之農牧用地，土地公告現值均為每平方公尺新台幣三
    百元相同，價值相當，有土地登記謄本在卷可憑；被告丙○○陳明同意合併分割
    ，被告甲○○於九十二年一月十三日陳出之分割方案，就該二筆土地亦採合併分
    割之方法，且被告甲○○收受附圖所示就該二筆土地合併分割之方案後（九十二
    年一月二十八日親收，有送達證書在卷可憑），並未具狀或到場表示反對該方案
    ，應認已同意合併分割該二筆土地，原告請求合併分割系爭九三一、九三一之二
    地號二筆土地，於法並無不合，應予准許。
三、查兩造共有之系爭土地形狀如附圖所示，系爭九三一、九三一之二地號土地為空
    地，種植果樹，並生長雜草，系爭九三一之一地號土地上有面積一九五．五平方
    公尺之鋼筋混凝土造房屋一棟、面積七十平方公尺之竹木造房屋一棟，房屋為兩
    造所共有，系爭土地僅有九三一地號土地之西南方如附圖所示Ａ部分對外連接道
    路，其餘部分對外均臨私人土地，未連接道路等情，業據本院到場勘驗明確，並
    囑託嘉義縣竹崎地政事務所派員實施測量，分別製有勘驗筆錄暨現場簡圖及複丈
    成果圖在卷可憑，復經原告及被告丙○○陳明在卷。系爭土地如依附圖所示原告
    所提出之分割方案分割，各共有人分割後之面積均與其應有部分相符，免去相互
    補償之勞煩，且該方案使較有價值之系爭九三一之一地號土地上面積達一九五．
    五平方公尺之鋼筋混凝土造房屋一棟免於拆除；系爭九三一及九三一之二地號土
    地合併分割結果，系爭九三一之二地號土地全部分予原告，原告復分得系爭九三
    一之一地號土地如附圖所示Ｂ部分，與系爭九三一之二地號土地相臨，原告得合
    併使用，並藉由附圖所示Ａ部分之道路對外通行。此外，原告分得九三一地號土
    地如附圖所示Ｂ部分、被告丙○○分得該土地附圖所示Ｃ部分、被告甲○○分得
    該土地附圖所示Ｄ部分，被告丙○○分得系爭九三一之一地號土地附圖所示Ｃ部
    分、被告甲○○分得該土地附圖所示Ｄ部分，均臨附圖所示Ａ部分之道路，均可
    對外通行，原告及被告丙○○復均同意依此方案分割，被告甲○○收受此分割方
    案後，未具狀或到場表示不同意依此方案分割，應認已同意依此方案分割，是依
    該方案分割，應屬允當。
四、綜上所述，本院審酌系爭土地之使用現狀、整體利用之效益、各共有人之利益、
    原告所提如附圖所示分割方案之優劣及兩造之意願等情，認以附圖所示分割方案
    分割系爭土地，應屬可採，爰分割為如主文第一、二項所示。
五、被告之行為，按當時之訴訟程度，為伸張或防衛權利所必要，本院酌量情形，依
    民事訴訟法第八十一條第二款之規定，命原告負擔一部分之訴訟費用。
六、據上論結，本件原告之訴為有理由，依民事訴訟法第三百八十五條第一項前段、
    第七十八條、第八十五條第一項但書、第八十一條第二款，判決如主文。
中      華      民      國    九十二    年      二      月    二十七    日
~B臺灣嘉義地方法院民事第二庭
~B    法  官  黃  渙  文
右為正本係照原本作成。
如對本判決上訴須於判決送達後廿日內向本院提出上訴狀。
中      華      民      國    九十二    年      二      月    二十七    日
~B    書記官  馮  澤  文


司法院資訊處製作；財團法人民間司法改革基金會備份。
